最高法院刑事判決　　　　　　　一○○年度台上字第一三一號
上　訴　人　郭靜珮
選任辯護人　劉家榮律師
上列上訴人因違反貪污治罪條例等罪案件，不服台灣高等法院台
南分院中華民國九十八年十一月四日第二審判決（九十八年度上
訴字第八五五號，起訴案號：台灣嘉義地方法院檢察署九十七年
度偵字第一一七五號），提起上訴，本院判決如下：
    主  文
上訴駁回。
    理  由 
一、違反貪污治罪條例部分：
按刑事訴訟法第三百七十七條規定：上訴於第三審法院，非以判
決違背法令為理由不得為之；是提起第三審上訴，應以原判決違
背法令為理由，係屬法定要件；如果上訴理由書狀並未依據卷內
訴訟資料具體指摘原判決不適用何種法則或如何適用不當，或所
指摘原判決違法情事顯與法律規定得為第三審上訴理由之違法情
形不相適合時，均應認其上訴為違背法律上之程式，予以駁回。
本件原判決維持第一審關於論處上訴人郭靜珮違反貪污治罪條例
第四條第一項第一款之公務員侵占公有財物二十一罪罪刑〔即原
判決附表（以下僅依該附表之編號序列記載）編號５、７至（
、為接續犯）、、、、、至、至、至
部分，分別量處如各該編號部分所示之刑。另與後述「二」之業
務侵占部分，合併定其應執行刑為有期徒刑四年，褫奪公權四年
〕部分之判決，駁回上訴人就違反貪污治罪條例部分在第二審之
上訴，已詳敘其調查證據之結果及證據取捨並認定事實之理由；
所為論斷，均有卷存證據資料可資覆按。從形式上觀察，原判決
關於違反貪污治罪條例部分並無違背法令之情形。上訴人就此部
分之上訴意旨略稱：(一)上訴人僅類似於坊間便利商店之職員或工
讀生，於代收、代付公庫帳款時，應定性為受委託行使公權力單
位下之工具，本身無法決定任何事情，更無任何公權力可行使，
完全立於上命下從之關係而無獨立人格。原判決認定上訴人有行
使公權力而為受委託行使公權力之公務員，適用法則顯然不當。
(二)上訴人係嘉義縣番路鄉農會（下稱番路鄉農會）之臨時約聘人
員，並未受訓；其是否為番路鄉農會指派經辦所受委託公務之人
員，非無疑義。原判決對於番路鄉農會內，正職人員與臨時約聘
人員之執行職務、在職訓練…等有無區分一事未予查明，即草率
認定上訴人係公務員，有應調查之事項未予調查之違誤。(三)番路
鄉農會民國九十八年九月十四日番農稽字第二五三四號函說明三
、六所援引之農會人事管理辦法，完全無隻字片語提及公權力；
至該函說明四併記載，上訴人係番路鄉農會之約聘人員。則上訴
人處理被交辦之事務，係屬工具之身分，並無任何可自我決定之
權責，遑論有被轉委託行使公權力。原判決對該第二五三四號函
之內容未加說明即直接引用，逕認全部均有證明力，有判決不備
理由之違誤。(四)番路鄉農會於九十六年十一月二日提出告訴前，
上訴人已將所有款項回填，業經盧淑惠於原審證述無誤。是以，
上訴人係於檢調人員知悉本件犯罪前，已向番路鄉農會坦承全部
犯行，且立即填補不法所得並請求原諒。上訴人雖未自行向偵查
機關投案，但曾於填補不法所得時，向番路鄉農會請求於該農會
提出告訴時，同時表達上訴人業已坦承犯罪；似可推認為自首或
委託番路鄉農會代為自首。原審對於盧淑惠上開證詞，未詳論是
否有委託自首一節，有判決理由不備之違誤等語。
惟查：本件原判決依憑上訴人之部分供述，證人劉銀富（番路鄉
農會信用部主任）、盧淑惠（番路鄉農會查核人員）之證詞暨卷
附番路鄉農會信用部專案查核會計師查核報告書及編號５、７至
、、、、、至、至、至部分所載之相關
書證等各項證據，於理由欄詳敘認定上訴人有各該編號部分之公
務員侵占公有財物犯行之理由（見原判決理由欄貳之一）；對於
上訴人之辯護人辯護稱：上訴人之工作係由番路鄉農會所指派，
上訴人並無選擇權，亦未享有公務員之福利，上開編號之犯行僅
係犯業務侵占罪等各節，依據番路鄉○○○○○路鄉衛生所函、
台灣銀行太保分行函及所附經收各項國稅日報表、代收地方稅日
報表、代收非稅款收入日報表、番路鄉農會函附農會信用部設立
許可證、台灣銀行委託番路鄉農會代理公庫配發告示牌照片、番
路鄉農會員工職務調整表等證據資料，說明番路鄉農會係分別受
番路鄉公所委託代理鄉庫（委託依據為公庫法）、受番路鄉衛生
所委託辦理公款收支及票據業務、受中央銀行轉委託代收綜合所
得稅等國稅（中央銀行委託台灣銀行太保分行再轉委託番路鄉農
會代收；委託依據為中央銀行委託金融機構辦理國庫事務要點）
、受嘉義縣政府轉委託代收房屋稅等地方稅（嘉義縣政府委託台
灣銀行太保分行再轉委託番路鄉農會代收；委託依據為稅捐稽徵
法、嘉義縣縣庫管理辦法）及受交通部轉委託代收汽車燃料費（
交通部公路總局嘉義區監理站委託台灣銀行太保分行再轉委託番
路鄉農會代收；委託依據為汽車燃料使用費徵收及分配辦法），
而上訴人係經番路鄉農會指派經辦上開受委託公務之人員，應係
受公務機關委託承辦公務之人等情（見原判決理由欄貳之二(一)至
(三)）。經核原判決關於違反貪污治罪條例部分，採證認事並無違
反經驗法則、論理法則，亦無任意推定犯罪事實、違背證據法則
、判決理由不備、理由矛盾、不適用法則或適用法則不當之違誤
。矧貪污治罪條例第二條所稱之公務員，係包括受國家或地方自
治團體所屬機關依法委託，從事與委託機關權限有關之公共事務
者在內；此乃因受託人得於其受任範圍內行使委託機關公務上之
權力，故其承辦人員應屬刑法上公務員，並不以其承辦人員係經
國家考試及格、銓敘合格之公務人員為必要。上訴意旨(一)、(二)徒
執上訴人之主觀法律意見，指摘原判決適用法則不當、查證未盡
，俱非上訴第三審之適法理由。又原判決已敘明認定上訴人就編
號５、７至、、、、、至、至、至部分
，均係受公務機關委託承辦公務之人所憑之依據及論斷之理由，
已如上述；並無判決理由不備之違法。縱原判決復援引番路鄉農
會九十八年九月十四日番農稽字第二五三四號函之各項說明，未
逐一論敘其間應如何取捨而有欠嚴謹（見原判決理由欄貳之二(四)
）；然除去此一函文，仍無礙於上訴人就各該編號部分，係受公
務機關委託承辦公務之人之事實認定，是於判決結果並無影響。
上訴意旨(三)自不得認係第三審上訴之適法理由。再依卷內資料，
證人盧淑惠於原審係證稱：「台銀的錢匯進來，但是客戶向我們
說還沒有收到錢，所以我們農會主動調查才發現本件…其他筆款
項是請會計師查帳才發覺…會計師在查帳時，郭靜珮就離職了。
郭靜珮沒有主動供出侵占哪些款項」等語（見原審卷第八三頁）
，並未敘及上訴人係主動供出侵占款項及委請自首之情事。上訴
意旨(四)及其他上訴意旨，顯非依據卷內訴訟資料具體指摘原判決
關於違反貪污治罪條例部分有何違背法令之情形，核與法律規定
得為第三審上訴理由之違法情形不相適合。應認上訴人對原判決
關於違反貪污治罪條例部分之上訴違背法律上之程式，予以駁回
。
二、業務侵占部分：
按刑事訴訟法第三百七十六條所列各罪之案件，經第二審判決者
，不得上訴於第三審法院，法有明文。又上訴未聲明為一部者，
視為全部上訴，同法第三百四十八條第一項亦有明定。上訴人不
服原判決，於九十八年十一月二十三日提起第三審上訴，其上訴
狀並未聲明僅對原判決關於違反貪污治罪條例部分提起上訴，應
視為對業務侵占部分亦提起上訴。查上訴人有原判決附表編號１
至４、６、、、、、所示之十次業務侵占犯行，經原
判決維持第一審論處上訴人刑法第三百三十六條第二項業務侵占
十罪罪刑（分別量處如各該編號部分所示之刑；其中編號１至３
部分，並依中華民國九十六年罪犯減刑條例規定予以減刑）之判
決，駁回上訴人就業務侵占部分之第二審上訴部分，核屬刑事訴
訟法第三百七十六條第三款之案件，依上開說明，既經第二審判
決，自不得上訴於第三審法院。上訴人竟復對原判決關於業務侵
占部分提起上訴，顯為法所不許，亦予駁回。
據上論結，應依刑事訴訟法第三百九十五條前段，判決如主文。
中    華    民    國  一○○  年    一    月    六    日
                      最高法院刑事第六庭
                          審判長法官  林  永  茂  
                                法官  蘇  振  堂  
                                法官  林  立  華  
                                法官  蔡  國  在  
                                法官  陳  春  秋  
本件正本證明與原本無異
                                      書  記  官  
中    華    民    國  一○○  年    一    月    七    日
                                                     m